臺灣臺南地方法院臺南簡易庭民事判決
110年度南簡字第391號
原      告  胡書瑄  

訴訟代理人  陳絹卿  

被      告  蔡宗憲  
訴訟代理人  莊信泰律師
上列當事人間請求確認本票債權不存在事件，經本院於民國111
年8月9日言詞辯論終結，判決如下：
    主      文
原告之訴駁回。
訴訟費用新臺幣27,235元由原告負擔。　　　
    事實及理由
一、原告起訴主張：
㈠、被告持有以原告為發票人，如附表編號1所示之本票1紙（下
    稱系爭本票），經鈞院裁定准予強制執行，惟系爭本票乃原
    告遭被告詐欺之情況下所簽發，乃提起本訴。
㈡、原告會簽發系爭本票，實際上本票所示金額新臺幣（下同）2
    65萬元是原告向訴外人閎騰市地重劃有限公司（下稱閎騰公
    司）購買門牌號碼臺南市○○區○○○街000號房屋（即心觀止（
    B2），下稱系爭房地）之買賣價金總價新臺幣（下同）2450
    萬元其中之「尾款」，兩造約定尾款分18期給付，原告每月
    支付15萬元。被告是閎騰公司之登記名義人。
㈢、原告於交屋入住後，發現系爭房地有很多需要修繕之處，因
    為原告購買的是樣品屋，原告入住後發現贈送的床墊有瑕疵
    ，很多附贈的裝潢有問題，下水道無法正常排水，發出惡臭
    等等，系爭房地確實已經交屋，且原告已入住，原告是入住
    之後才發現系爭房地有瑕疵及家具故障等等情況。但當時交
    屋的程序不對，原本應該要先驗屋，之後才點交房屋，但當
    時訴外人鄭岑霈（閎騰市地重劃有限公司名義負責人為被告
    、實際負責人是鄭登文、鄭岑霈是鄭登文的三女兒、鄭岑霈
    於現場負責販賣房屋及簽約等事宜）跟原告說系爭房地是樣
    品屋，因為早已裝潢好，所以不能驗屋，只能直接交屋，而
    且鄭岑霈要求原告要盡快交屋，之後就要請原告付房價的其
    餘款項，原告就打電話給原告訴訟代理人（原告之母親），
    告以上情，因為當時銀行已經完成貸款程序，所以原告訴代
    就跟原告說「好」，並同意銀行付款給閎騰市地重劃有限公
    司，且由原告簽發系爭本票作為購屋尾款。系爭房地原本不
    是要自住使用，因為原告訴代在鄭子寮還有另一間房屋，後
    來因為配偶突發疾病，原告訴代要照顧先生，所以將交屋程
    序交給原告處理，原告訴代的先生回到臺南，因為鄭子寮沒
    有電梯，所以我們才改到系爭房地居住，居住之後，才發現
    有這麼多瑕疵以及閎騰市地重劃有限公司有浮報傢俱電器設
    備價格的情況，因此本件原告主張系爭本票債權不存在，理
    由是「受詐欺」，但我們不認識被告蔡宗憲，也從未見過被
    告蔡宗憲，會對被告蔡宗憲提告，是因為當時原告簽發系爭
    本票時，是鄭岑霈要求原告要寫指定受款人為蔡宗憲。因此
    ，兩造並不認識，也沒有見過面，也沒有債權債務關係。
㈣、原告主張詐欺的行為人是閎騰市地重劃有限公司的實際負責
　  人鄭登文以及他的女兒鄭岑霈。但被告蔡宗憲也是詐欺行為
    人之一，雖然原告沒有見過被告，但因為如果被告蔡宗憲跟
    閎騰市地重劃有限公司、鄭登文、鄭岑霈等人沒有關係的話
    ，他也不會被登記為名義負責人，何況，如果被告蔡宗憲跟
    上開人等沒有特殊的利益關係，或信賴關係，被告蔡宗憲怎
    麼會同意由鄭岑霈代簽他的名字，或蓋用他的印章。但我們
    確實不曾見過被告蔡宗憲本人。原告主張的瑕疵是：①施工
    上的瑕疵②包含在買賣價金內的裝潢及家具被破壞了。原告
    購買的是展示屋，所以賣方也就是建商當時同意將展示屋內
    的裝潢及家具一併出售給原告，賣方說裝潢及家具價值450
    萬，但交屋之後原告才發現屋內四間房屋的彈簧床均塌陷、
    沙發也是塌陷，我們認為這就是裝潢及家具被破壞了，我們
    事後聯絡賣方，但賣方說已經交屋，所以他們不用負責修繕
    ，原告認為這就是詐欺。簡言之，⑴被告告訴原告系爭房地
    是新成屋，但因為原告訴代之前購屋的經驗，確實是買到新
    成屋，所以本件沒有再去查使用執照的日期。此外，交屋之
    後，原告才發現上述暢股另案的瑕疵，修補瑕疵的廠商才告
    訴我們系爭房屋已完工三、四年。⑵106年原告出車禍時，行
    車紀錄器有拍到閎騰市地重劃有限公司銷售系爭房屋的廣告
    ，可見106年已完工。⑶交屋後，據原告告訴原告訴代，才知
    道游泳池的抽水馬達、過濾馬達、紫外線燈都是故障的，而
    且閎騰公司浮報其市價為30萬，事後上網查詢大約才3萬元
    之價值。⑷交屋後，我們才發現閎騰公司負債累累，形同倒
    閉，無法保固修繕，相關資料都已交給暢股，閎騰公司這是
    詐騙的行為。
㈤、否認系爭本票的簽發原因是借款。原告確實有簽協議書及被
    告提出之借款契約書（兼作借據）。原告後來有提起另案11
    0年度訴字第1769號（暢股）請求減少價金之訴訟，該案開
    庭時法官表示要送鑑價，目前尚未送鑑價單位。該案只有我
    們一戶提起訴訟，主要爭執點在原告購買樣品屋所附帶的床
    墊有黴菌、塌陷的問題，原告主張床墊的價款應予扣除，另
    案請求減少價金，金額比較大的是外牆破損、門框上的橫樑
    未架設導致門框塌陷、游泳池機電設備，上開項目都是在另
    案減少價金訴訟中有請求的。原告向訴外人購買系爭房屋時
    以其中的450萬元購買房屋的裝潢及傢俱、部分電器設備，
    沒想到交屋後，我們發現從裝潢完工到交屋，已經三年，並
    非全新，而三年的裝潢應該予以折舊，而且有些傢俱有瑕疵
    、家電、大門門鎖過保固期，所以原告主張450萬元的部分
    應該予以折扣。
㈥、否認系爭本票是借款，當時原告會簽借款契約書的原因是：
    當時購屋房地總價是2450萬元（即協議書的2400萬元加訂金
    50萬元），但閎騰市地重劃有限公司浮報系爭房地的價值，
    說這樣可以向銀行貸到比較高的金額，所以是以2850萬元浮
    報給銀行，但後來銀行核刪了貸款金額，所以原告資金不足
    ，差265萬元未能給付，就是系爭本票的金額，所以閎騰公
    司就說餘款265萬元可以讓原告無息、分期清償，原告才會
    簽發，這是當時建設公司一般常見的手法。
㈦、被告刻意將系爭房地的售價拆成房屋、土地分別銷售的樣子
    ，就是因為被告想要逃漏稅，因為土地的銷售不用課稅，房
    屋的銷售需要課稅，而且原告及其他八戶買方完全沒有收到
    任何一張發票。原告購買的系爭房地，被告刻意拆成土地出
    售名義人是被告個人，房屋出售名義人是閎騰公司。至於其
    他八戶鄰居則是土地由被告蔡宗憲個人名義出售，房屋有部
    分是以鄭筑瀠（鄭登文的大女兒）的名義出售的。
㈧、109年8月9日左右交屋，閎騰市地重劃有限公司將房屋鑰匙交
    給原告，交屋後我們於8月就向閎騰市地重劃有限公司反應
    系爭房屋有上開瑕疵，閎騰市地重劃有限公司說他們會負責
    修繕，修繕完竣我們才需要交付尾款，之後閎騰市地重劃有
    限公司有派員修繕，但沒有修好，而因為原告年紀尚輕，無
    法分辨閎騰市地重劃有限公司的修繕是否屬實，所以我們誤
    以為閎騰市地重劃有限公司有進行修繕，原告才會在109年1
    0月13日簽發系爭本票並簽署協議書，沒想到原告簽發系爭
    本票後，閎騰市地重劃有限公司就不再派員進行修繕了。
㈨、原告不同意被告依協議書第一條的約定內容以2400萬元買回
    系爭房地，理由不是原告認為目前房價漲了，所以不同意，
    而是因為：⑴原告當初是以2450萬元購買系爭房地，閎騰公
    司說要依協議書約定以2400萬元買回，原告就損失了50萬元
    。⑵這二年間原告已經支付銀行很多貸款利息，並不是2400
    萬元可以處理的虧損。⑶這段期間原告花了很多心力及大約1
    00萬元進行修繕，這些都應該由被告負擔等語。
㈩、聲明（見補字卷第17頁）：
①、確認附表編號1本票，被告對原告的債權全部不存在。
②、訴訟費用由被告負擔。 
二、被告答辯略以：
㈠、按民法第92條第1項前段規定，因被詐欺或被脅迫而為意思表
    示者，表意人得撤銷其意思表示。當事人主張其意思表示係
    因被詐欺或脅迫而為之者，應就其被詐欺或被脅迫之事實，
    負舉證之責任（最高法院21年上字第2012號判例參照）。原
    告起訴主張系爭本票乃遭被告詐欺的情形下所簽發，被告否
    認，依前揭最高法院實務見解原告應就其被詐欺之事實先負
    舉證之責任。
㈡、且事實上，系爭本票的原因關係是「借款」（庭呈借款契約
    書），本件一開始是因為原告購買系爭土地的價款有265萬
    元尾款未付，原告無法清償，所以原告向被告個人借款265
    萬元，因此原告才會在109年7月20日簽系爭借款契約書，簽
    立後，原告就將系爭房地設定抵押給被告個人，系爭本票就
    是基於第7條約定而簽發，其中第4條約定從同年8月15日開
    始，原告應分期每月清償15萬元，但原告一直沒有依約償還
    ，所以才會在109年10月間請原告簽發系爭本票。系爭本票
    是與上開借款契約書一起簽發，但系爭本票發票日寫109年1
    0月13日，與借款契約書日期不同，因為日期是原告自己寫
    的，所以被告不知道為何原告寫10月13日。協議書的附件就
    是要求原告要按期每月清償15萬元，如果原告無法履行，則
    雙方合意閎騰市地重劃有限公司可以用2400萬元買回系爭房
    地，後來原告仍然無法依約清償265萬元，所以被告曾向原
    告表達買回之意思表示，但原告拒絕了，原告說現在房價漲
    了，所以她拒絕閎騰公司買回，這些在暢股另案進行中雙方
    都有提出。
㈢、否認有原告所主張之修繕完畢才支付265萬元尾款云云之約定
    。假如有的話，會在協議書上記載，但協議書並沒有這樣的
    約定。也否認被告有詐欺的行為。如果閎騰公司有詐騙行為
    ，那麼很多住戶就會聯合起來對閎騰公司提告，但目前從頭
    到尾只有原告一人提告，另案暢股也是只有原告一人提告等
    語。
㈣、聲明（見本院卷第23頁）：
①、原告之訴駁回。
②、訴訟費用由原告負擔。
三、本院得心證之理由：
㈠、按票據債務人依票據法第13條前段規定之反面解釋，對票據
    執票人主張兩造間存有直接抗辯之事由，而提起確認票據債
    權不存在之訴者，因票據係文義證券及無因證券，屬不要因
    行為，票據行為一經成立後，即與其基礎之原因關係各自獨
    立，而完全不沾染原因關係之色彩，亦即票據原因應自票據
    行為中抽離，而不影響票據之效力。此項票據之無因性，為
    促進票據之流通，應絕對予以維護，初不問其是否為票據直
    接前、後手間而有不同。故執票人於上開訴訟中，祇須就該
    票據作成之真實負證明之責，關於票據給付之原因，並不負
    證明之責任。於此情形，票據債務人仍應就其抗辯之原因事
    由，先負舉證責任，俾貫徹票據無因性之本質，以維票據之
    流通性。執票人在該確認票據債權不存在之訴訟類型，僅須
    依民事訴訟法第195 條及第266 條第3 項之規定，負真實完
    全及具體化之陳述義務，尚不因此而生舉證責任倒置或舉證
    責任轉換之效果（最高法院103 年度台簡上字第19號判決意
    旨參照）。又當事人主張有利於己之事實者，就其事實有舉
    證之責任，則為民事訴訟法第277 條前段所明定。是民事訴
    訟如係由原告主張權利者，應先由原告負舉證之責，若原告
    先不能舉證，以證實自己主張之事實為真實，則被告就其抗
    辯事實即令不能舉證，或其所舉證據尚有疵累，亦應駁回原
    告之請求（最高法院17年上字第917號判例意旨參照）。
㈡、本件兩造均不爭執對於系爭本票為直接前後手之關係，然原
    告主張是系爭房地買賣價金中之尾款，為被告所否認，依上
    開說明，自應由原告對於系爭本票之原因關係為價金尾款之
    事實，負舉證之責任。經查，原告係以協議書為據主張系爭
    本票是價金之尾款，然觀之該協議書之內容僅記載「甲方（
    原告）向乙方（被告）購買心觀止B2成屋乙事，雙方有協議
    付款條件（如附件），因甲方暫時無法履行，乙方同意暫延
    至109年12月，如至109年12月底前，仍無法依前開附件協議
    內容履行，雙方合意以2400萬元，由乙方或乙方所指定之第
    三人購回。雙方對於協議內容，需本於保密協定精神，絕不
    造成對方困擾，如違反上述情事，乙方可向甲方求處500萬
    元賠償。」（補字卷第23頁），易言之，協議書通篇沒有提
    及系爭本票及其簽發之原因，無從認定系爭本票之簽發原因
    ；且經本院詢問，附件內容為何、何以要負保密義務，兩造
    均不提出附件資料，亦未真實說明保密原因，從而，協議書
    自不足為有利於原告之論據。
㈢、至被告所辯稱之借款原因，則據被告提出原告不爭執真正之
    借款契約書（兼作借據）附卷可稽（本院卷第77頁），其上
    所載內容與被告所辯情節大致相符，且第一、七條約明「借
    款金額265萬元。」、「乙方同意應甲方要求開具本金有關
    之本票期款交付甲方，以供擔保。」等語，堪認尚非子虛。
    又原告對於系爭本票票面金額265萬元，其迄今均尚未給付
    乙節，亦不爭執，洵堪認定。其次，原告乃86年1月出生，
    大學畢業，於109年7月20日簽發系爭借款契約書時，年已23
    歲餘，其名下財產有房屋土地各一筆、投資三筆，財產總額
    1077萬餘元，有戶籍資料及稅務電子閘門財產所得調件明細
    表附卷為憑，足徵其並非智識淺薄、毫無社會經驗之人，上
    開文書的名稱依文義即可知是「借款」性質，原告既已成年
    ，簽發任何法律文件自應承擔相應之法律責任。原告空言陳
    稱當時因為年紀尚輕云云，並非有理。此外，原告就此借款
    契約書未能更舉反證。從而，應認被告抗辯系爭本票之票據
    原因乃借款乙節，較為可採。再者，原告主張系爭房地之價
    金尾款支付爭議，亦據原告提起另案110年度訴字第1769號
    請求減少價金訴訟審理中，附此敘明。　　
四、綜上所述，被告提出借款契約書主張系爭本票之票據原因為
    借款，且原告尚未清償借款，係屬有據；原告未能更舉反證
    證明其所主張之本票原因關係係基於房地買賣價金之尾款關
    係，則原告請求確認被告持有之系爭本票對原告之票據債權
    不存在，為無理由，不應准許。　　
五、本件事證已臻明確，兩造其餘之攻擊防禦方法及舉證，經本
    院審酌後，認均不足以影響本判決之結果，毋庸一一論列，
    併此敘明。
六、訴訟費用負擔之依據：民事訴訟法第78條。
中　　華　　民　　國　　111 　年　　8 　　月　　31　　日
            臺灣臺南地方法院臺南簡易庭
                              法  官  吳金芳
以上正本證明與原本無異。
如不服本判決，應於判決送達後20日內，向本院提出上訴狀並表
明上訴理由（須附繕本），如於本判決宣示後送達前提起上訴者
，應於判決送達後20日內補提上訴理由書（須附繕本）。如委任
律師提起上訴者，應一併繳納上訴審裁判費。
中　　華　　民　　國　　111 　年　　9 　　月　　6 　　日
                              書記官  謝靜茹

附表：                                     編號 發票人 發票日 票面金額（新臺幣） 到期日 票據號碼 1 胡書瑄 109年10月31日 265萬元 109年12月31日 WG0000000